ACORDAO-COMPLETO-2429323

ACÓRDÃO 1153/2021 ATA 2/2021 - PRIMEIRA CÂMARA

VISTOS, relatados e discutidos estes autos Tomada de Contas Especial instaurada pelo Ministério do Meio Ambiente - MMA, em razão de indícios de execução apenas parcial do objeto do Convênio 51/2003 (Siafi nº . 487.428) , celebrado em 17/12/2003, por intermédio do Fundo Nacional do Meio Ambiente - FNMA com a Associação Pradense de Proteção Ambiental - APPA, que teve por objeto a execução de projeto visando o fortalecimento da gestão participativa do uso dos recursos pesqueiros na Reserva Extrativista (Resex) Marinha de Corumbau, por meio da revisão e implementação de seu Plano de Manejo e do fortalecimento da gestão participativa, no intuito de buscar formas de garantir a implementação de políticas e infraestruturas públicas de interesse das comunidades extrativistas tradicionais da Resex, 
ACORDAM os Ministros do Tribunal de Contas da União, reunidos em sessão de Primeira Câmara, ante as razões expostas pelo Relator, em:
9.1. julgar irregulares as contas de Maria de Fátima Glória Ramalho (CPF XXX.986.286-XX) e da Associação Pradense de Proteção Ambiental - APPA (CNPJ: 01.606.434/0001-00) , com fundamento nos arts. 1º, inciso I, 16, inciso III, alíneas "c" e "d", e §2º,  da Lei 8.443/1992 c/c os arts. 19 e 23, inciso III, da mesma Lei, e com arts. 1º, inciso I, 209, inciso I e III, 210 e 214, inciso III, do Regimento Interno, condenandoas ao pagamento, em solidariedade, da importância a seguir especificada, atualizada monetariamente e acrescida dos juros de mora, calculada a partir da data discriminada até a data da efetiva quitação do débito, fixando-lhes o prazo de quinze dias, para que comprovem, perante o Tribunal, o recolhimento da referida quantia aos cofres do Fundo Nacional do Meio Ambiente, nos termos do art. 23, inciso III, alínea "a", da citada Lei, na forma prevista na legislação em vigor:  
Quantificação do débito:
	VALOR ORIGINAL (R$) 
	DATA DA OCORRÊNCIA

	69.122,49 (D) 
	7/12/2007

Valor do débito atualizado (com juros) até 31/07/2020: R$ 211.628,11
9.2. aplicar aos responsáveis referidos no item 9.1, retro, individualmente, a multa prevista no art. 57 da Lei 8.443/92 c/c o art. 267 do RI/TCU, no valor de R$ 10.000,00 (dez mil reais) a cada um, fixando-lhes o prazo de quinze dias, a contar da notificação, para que comprovem, perante o Tribunal (art. 214, III, a, do Regimento Interno do TCU) , o recolhimento das dívidas aos cofres do Tesouro Nacional, atualizadas monetariamente desde a data deste Acórdão condenatório até a do efetivo recolhimento, se pagas após o vencimento, na forma da legislação em vigor;
9.3. autorizar, desde logo, a cobrança judicial das dívidas, caso não atendidas as notificações, na forma do disposto no art. 28, inciso II, da Lei nº 8.443/92; e
9.4. enviar cópia deste Acórdão aos responsáveis e ao MMA, para ciência; e à Procuradoria da República no Estado do Bahia, nos termos do § 3º do art. 16, da Lei 8.443/1992, c/c o § 7º do art. 209, do Regimento Interno do TCU, para conhecimento e adoção das medidas que entender cabíveis.

TOMADA DE CONTAS ESPECIAL. TCE instaurada pelo Fundo Nacional do Meio Ambiente, em razão da Execução parcial do Objeto, referente ao convênio nº 51/2003, Siafi nº 487.428.

Primeira Câmara

Ministério do Meio Ambiente - MMA.

3. Responsáveis: Maria de Fátima Glória Ramalho (CPF: XXX.986.286-XX) e Associação Pradense de Proteção Ambiental - APPA (CNPJ: 01.606.434/0001-00).

13.1. Ministros presentes: Benjamin Zymler (na Presidência) e Jorge Oliveira.
13.2. Ministros-Substitutos convocados: Augusto Sherman Cavalcanti (Relator) e Weder de Oliveira.

ACORDAO-COMPLETO-2527909

Acórdão 1329/2022 - Primeira Câmara

ACORDAO-COMPLETO-2533293

Acórdão 2505/2022 - Primeira Câmara

AUGUSTO SHERMAN

Adoto como relatório a instrução lançada aos autos pela SecexTCE (peça 109) :
	"INTRODUÇÃO 
1. 	 Cuidam os autos de Tomada de Contas Especial instaurada pelo Ministério do Meio Ambiente - MMA, em razão da execução parcial do objeto do Convênio 51/2003 (Siafi n. 487428) , celebrado em 17/12/2003, por intermédio do Fundo Nacional do Meio Ambiente - FNMA com a Associação Pradense de Proteção Ambiental - APPA (peça 3, p. 320-336) . 
2.	 A referida avença teve por objeto a execução de projeto visando o fortalecimento da gestão participativa do uso dos recursos pesqueiros na Reserva Extrativista (Resex) Marinha de Corumbau, permitindo que seu Plano de Manejo seja efetivamente implementado e revisto. Além de fortalecer a gestão participativa, as ações do projeto visam buscar formas de garantir a implementação de políticas e infraestruturas públicas de interesse das comunidades extrativistas tradicionais da Resex.
3.	Constam dos autos os seguintes anexos do Projeto:
	Anexo 1 - Plano de Manejo da Resex Corumbau (peça 1, p. 326-338; peça 2, p. 1-17) ;
	Anexo 2 - Regime Interno do Conselho Deliberativo da Resex Corumbau (peça 2, p. 19-29) ;
	Anexo 3 - Plano de Gestão participativa para a Resex Corumbau (peça 2, p. 31-63; peça 3, p. 4-72) . 
4.  	Sua vigência, prorrogada mediante seis termos aditivos indicados no Relatório de TCE (peça 56, p. 95) , ficou estabelecida para o período de 19/12/2003 (publicação no DOU, peça 3, p. 348) a 31/12/2008, conforme registro no Siafi (peça 56, p. 115) .
HISTÓRICO
5.	Os recursos previstos inicialmente para a implementação do objeto pactuado foram orçados no valor total de R$ 866.997,00, sendo R$ 198.413,00 como contrapartida da Convenente, e R$ 668.584,00, à conta do Concedente (peça 56, p. 117) . O Ministério do Meio Ambiente liberou os recursos federais mediante as ordens bancárias listadas na peça 56, p. 125, creditadas no Banco do Brasil, Ag. 1118-5, c/c 10.333-0, conforme demonstra-se a seguir:
	OB (nº ) 
	Data de emissão
	Valor (R$) 
	Data do Crédito
	Extrato: peça/p

	2003OB000529 
	26/12/2003
	  35.691,50
	30/12/2003
	Peça 4, p. 206

	2003OB000530
	26/12/2003
	       646,50
	30/12/2003
	Peça 4, p. 206

	2003OB000531
	26/12/2003
	  64.729,00
	30/12/2003
	Peça 4, p. 206

	2004OB900024
	27/4/2004
	  36.338,00
	29/4/2004
	Peça 6, p. 32

	2004OB900025
	27/4/2004
	  19.573,00
	29/4/2004
	Peça 6, p. 32

	2004OB900295
	23/8/2004
	  58.070,00
	26/8/2004
	Peça 7, p. 62

	2004OB000296
	23/8/2004
	107.158,00
	26/8/2004
	Peça 7, p. 62

	2004OB000297
	23/8/2004
	  47.320,00
	26/8/2004
	Peça 7, p. 62

	2004OB000298
	23/8/2004
	  20.280,00
	26/8/2004
	Peça 7, p. 62

	2005OB000299
	11/10/2005
	191.965,00
	18/10/2005
	Peça 19, p. 120

	2007OB900171
	4/12/2007
	  86.813,00
	7/12/2007
	Peça 43, p. 280

6. 	  A Associação Pradense de Proteção Ambiental - APPA, no decorrer da execução do referido convênio, encaminhou ao Concedente as documentações referentes às 'Declarações Periódicas de Gastos - DPG'. Os diversos documentos referentes aos gastos acumulados no decorrer de mais de cinco anos de vigência do convênio (19/12/2003 a 31/12/2008) foram acostados aos autos, razão do avolumado deste processo de Tomada de Contas Especial.     
7.	Consta dos autos as Análises Financeiras das Declarações de Gastos Bimestrais - DPB emitidas pelo Concedente, referentes às prestações de contas parciais, que comprovaram os seguintes valores:
	DGB
	Data
	Valor (R$) 
	Peça

	1
	7/12/2004
	 21.860,28
	7, p. 22

	2
	8/12/2004
	 10.141,77
	7, p. 24

	3
	8/7/2005 
	   7.612,94
	9, p. 324

	4
	2/8/2007
	  19.672,60
	33, p. 208

	5
	1/8/2007
	   2.661,78
	33, p. 208

	6
	2/8/2007
	29.753,72
	33, p. 216

	7
	2/8/2007
	 83.047,06
	33, p. 218

	8
	2/8/2007
	   2.459,59
	33, p. 224 

	9
	2/8/2007
	 43.778,59
	33, p. 234 

	10
	2/8/2007
	   2.929,45
	33, p. 270   

	11
	2/8/2007
	 16.043,19
	33, p. 280

	12
	2/8/2007
	 64.108,69
	33, p. 296 

	13
	2/8/2007
	 12.509,84
	33, p. 312

8.	A APPA apresentou o Relatório de Cumprimento do Objeto - RCO I, período de 1/1/2004 a 1/1/2005 (peça 9, p. 268-292) e o RCO II, período de 1/1/2004 a 30/6/2006 (peça 18, p. 13-43) . 
9.	O Relatório de Cumprimento do Objeto Final foi analisado, inicialmente, pela Nota Técnica 44/2012, de 12/7/2012 (peça 55, p. 126-140) , e reanalisada pela Nota Técnica n. 1/2013 de 23/1/2013 (peça 55, p. 102-118) . 
10.	Consta dos autos os seguintes Relatórios de Monitorias Físicas realizadas pelo Concedente: 25/2007, referente à visita técnica realizada entre 3 a 9 de agosto/2005 (peça 29, p. 72-90) ; e 26/2007, relativa à visita técnica realizada entre 18 a 21 de junho/2006 (peça 29, p. 92-110) . Em síntese, constatou-se que os resultados apurados se afiguravam positivos com proveito para a carente comunidade extrativista local, não obstante parte das metas estipuladas ainda estivessem em andamento ou não iniciadas, sendo considerados os ajustes implementados no Projeto, particularmente no Plano de Manejo. 
11.	O Concedente solicitou o Relatório de Prestação de Contas Final ao Convenente, mediante o Ofício 257/2009/GEPRO/FNMA/SECEX/MMA, de 3/3/2009 (peça 39, p. 20) .
12.	 A APPA, em atendimento à supracitada diligência, encaminhou o Relatório Financeiro de Prestação de Contas Final, em 15/5/2009 (peça 39, p. 36) , cuja análise inicial pelo Concedente resultou no Parecer Financeiro 70/GEPRO-CORE/FNMA, de 3/2/2011 (peça 50, p. 12-17) .
13.	A instauração desta Tomada de Contas Especial decorreu da execução parcial do objeto conveniado, conforme apontado na Nota Técnica n. 1/2013 (peça 55, p. 102-118) , no Parecer Financeiro n. 26/2015 (peça 56, p. 49-54) , e Relatório de TCE 31/2015 (peça 56, p. 93-102) . 
14.	Com relação à análise técnica final, após diligências e respostas por parte da convenente, foi formulada a Nota Técnica 001/2013, de 23/01/2013, fls. 5122/5130 (peça 55, p. 116) , concluindo que:
Recomendamos, portanto, a aprovação parcial do convênio, com a reprovação apenas dos seguintes itens:
Meta 1: Produtos 5 e 10.
Meta 2: Produtos 4 e 5.
Meta 5: Produtos 1 e 2.
Meta 6: Produto 1.
15.	Em resposta à aprovação parcial técnica, o Despacho 138/2013/DIR/FNMA/SECEX/MMA, de 08/11/2013, fl. 5147 (peça 56, p. 51) , informa que o valor dos produtos glosados e que, portanto, deve ser ressarcido aos cofres públicos, equivale a R$ 69.122,59. 
16.	O referido Despacho 138/2013 consta da peça 56, p. 7. Conforme explicitado naquele despacho, demonstrado no quadro abaixo, o valor do débito corresponde ao montante dos repasses federais efetuados, R$ 668.584,00 menos o valor das etapas executadas, ou seja, R$ 599.461,41, resultando em R$ 69.122,59.
	 Meta
	Valor da Meta (R$) 
	Etapas por Meta
	Nº de etapas cumpridas
	Valor executado              (R$) 

	1
	395.709,00
	11
	9
	323.761,91

	2
	124.935,00
	5
	3
	  74.961,00

	3
	  77.653,00
	4
	4
	  77.653,00

	4
	  46.004,00
	9
	9
	  46.004,00

	5
	133.858,00
	4
	2
	  66.929,00

	6
	  20.305,00
	2
	1
	  10.152,50

	Total
	798.464,00 *
	-
	-
	599.461,41

 *incluído valor da contrapartida.  Recursos Federais repassados, R$ 668.584,00.
17.	O Relatório de TCE (peça 56, p. 93-102) consignou que o motivo da instauração de TCE é a reprovação do convênio quanto aos aspectos físicos devido à execução parcial do objeto, em vista do atingimento parcial das metas 1, 2, 5 e 6, bem como a impugnação de despesas referentes a pagamentos indevidos (em que pese tais pagamentos não tenham sido apontados pelo Tomador de Contas) , afirmando ainda que: 
37. Os valores relativos às metas estão especificados no Ofício nº 220/2015/GEAD/FNMA/MMA, de 10/06/2015, fls. 6241 e 6242, de acordo com a última versão do Plano Operativo Anual - POA, constituindo o dano ao erário no valor de R$ 69.122,49 (...) .
18.	Verificou-se que, ainda em fase anterior à instauração da tomada de contas especial, os agentes responsáveis tiveram oportunidade de defesa, em obediência aos princípios constitucionais que asseguram o direito ao contraditório e a ampla defesa, conforme cópias das notificações acostadas aos autos (peça 33, p. 186-198; peça 34, p. 124-178; peça 39, p. 20-22; peça 50, p. 18-24; 238-242; 244-246; peça 56, p. 3-4; 21-22; 33-35 (edital, DOU de 26/2/2014) ; 37-40; 57-58; 67; 77-81) .
19.  As defesas apresentadas (peça 34, p. 180-318; peça 35, p. 1-62; peça 50, p. 262-314; peça 51, peça 52; peça 53, peça 54, peça 55, p. 1-94; peça 56, p. 69-73) foram consideradas insuficientes para elidir as irregularidades constatadas, conforme manifestações do FNMA explicitadas no Parecer Financeiro 39/2007/CORE/FNMA, de 20/11/2007 (peça 35, p. 68-78) ; Nota Técnica 1/2013, de 23/5/2013 (peça 55, p. 102-116) ; Parecer Financeiro 26/2015 (peça 56, p. 49-54) ; e Ofício 220/2015/GEAD/FNMA/MMA, de 10/6/2015 (peça 56, p. 77-78) , em resposta ao questionamento da APPA sobre a devolução de recursos inserido na peça 56, p. 49-54. Também se constata que não houve recolhimento do montante devido aos cofres públicos.                                 
20. 	O Tomador das Contas emitiu o Relatório de Tomada de Contas Especial 31/2015 (peça 56, p. 93-102) , datado de 14/12/2015, onde os fatos estão circunstanciados. 
21.	A Sra. Maria de Fátima Glória Ramalho, ex-presidente da Associação Pradense de Proteção Ambiental - APPA, e a referida Associação foram responsabilizadas, solidariamente, em razão de inexecução parcial da meta física, no Convênio FNMA 51/2003 (Siafi 487428) , em decorrência do atingimento parcial das Metas 1, 2, 5, e 6 no Projeto 'Fortalecimento da gestão participativa do uso dos recursos pesqueiros na Reserva Extrativista (Resex) Marinha de Corumbau', com base na Nota Técnica 1/2013, de 23/5/2013 (peça 55, p. 102-116) e Parecer Financeiro 26/2015 (peça 56, p. 49-54) . 
22. 	O valor histórico do débito, R$ 69.122,59, foi corrigido a partir de 7/12/2007, data do crédito bancário correspondente à transferência de recursos mais recente realizada mediante Ordem Bancária, no âmbito do referido Convênio (peça 43, p. 280) . 
23. 	 A Controladoria-Geral da União - CGU emitiu relatório de auditoria e certificou a irregularidade das contas, em 3/2/2016 (peça 56, p. 127-134) .
24. 	 A então Ministra de Estado do Meio Ambiente emitiu, em 11/3/2016, pronunciamento expresso encaminhando este processo de Tomada de Contas Especial ao Tribunal de Contas da União (peça 56, p. 137) .
25.	Instrução constante à peça 64 verificou que os recursos repassados à Associação Pradense de Proteção Ambiental - APPA, mediante o Convênio 51/2003 (Siafi n. 487428) , celebrado em 17/12/2003, por intermédio do Fundo Nacional do Meio Ambiente - FNMA, foram integralmente gastos na gestão da então presidente da Associação, Sra. Maria de Fátima Glória Ramalho, sendo de sua responsabilidade a comprovação da boa e regular aplicação dos referidos valores, assim como da Associação Pradense de Proteção Ambiental - APPA, na condição de convenente e beneficiária dos valores impugnados, solidariamente, assim, propôs-se a citação dos responsáveis pelo débito apurado. o que, após diversas tentativas, foi realizado, conforme peças 67, 69, 70, 89, 96 a 98.
26.	 Instrução constante à peça 91 solicitou a renovação citação da Associação Pradense de Proteção Ambiental - APPA - CNPJ: 01.606.434/0001-00, após indicação da ex-gestora de que o Sr. Almiro Prado Neto, seria o Presidente da mencionada Associação, além de propor a realização de diligência no sentido de obter informações atualizadas sobre o endereço da referida Associação, bem como o nome, CPF e endereço do seu atual representante legal.
EXAME TÉCNICO
27.	Realizadas as diligências (peças 96, 97, 98) , apenas a Sra. Maria de Fátima apresentou informações acerca do requerido, contudo, as informações encaminhadas (peça 100) apenas corroboraram as já existentes nos autos, e, conforme se verá a seguir, não há qualquer prejuízo ao regular prosseguimento dos autos em virtude do não envio das demais respostas.
28.	Por oportuno, peço vênias para discordar de parte do conteúdo da instrução de peça 91, que propôs nova citação dos responsáveis, o que se mostra desnecessário. O posicionamento agora exarado decorre do fato de que, instados a apresentar suas alegações de defesa, a Sra. Maria de Fátima Glória Ramalho e a Associação Pradense de Proteção Ambiental - APPA o fizeram através de seus advogados regularmente constituídos, conforme procurações constantes às peças 76, 77, 86 e 87.
28.	Embora a instrução de peça 91 informe que a citação da Associação foi promovida pelo Ofício 0961/2018-TCU/SECEX-BA, de 7/5/2018 (peça 88) , com AR assinado por terceiros em 4/6/2018 (peça 89) , vale informar que os advogados de ambos os responsáveis são os mesmos, e que foram apresentadas defesas conjuntas das partes (peças 76 e 84) , além de constar nos autos procuração assinada pelo Sr. Almiro Prado Neto, (Presidente atual da APPA - peça 87, p. 4 e 5) na condição de representante da APPA, com poderes específicos de representação para o presente processo (peças 86 e 87) , o que demonstra ciência inequívoca dos fatos apresentados, e implica na consumação de seu direito ao contraditório e ampla defesa.
29.	Os responsáveis apresentaram suas alegações de defesa à peça 84, as quais serão agora analisadas.
30.	ARGUMENTO: Alegam inicialmente a ilegitimidade passiva da Sra. Maria de Fátima Glória Ramalho, posto que o Convênio fora firmado com a APPA, que seria a parte legítima para responder ao procedimento.
31.	ANÁLISE: Tal alegação não deve ser acolhida, uma vez que os recursos repassados mediante o Convênio 51/2003 (Siafi 487428) foram integralmente geridos pela então presidente da Associação, Sra. Maria de Fátima Glória Ramalho, sendo de sua responsabilidade a comprovação da boa e regular aplicação dos referidos valores.
32.	A jurisprudência desta Corte de Contas é pacífica sobre o tema, ao afirmar que: 'Na hipótese em que a pessoa jurídica de direito privado e seus administradores derem causa a dano ao erário na execução de avença celebrada com o poder público federal com vistas à realização de uma finalidade pública, incide sobre ambos a responsabilidade solidária pelo dano.' (Acórdão 2763/2001-TCU-Plenário/Relator Min. Augusto Sherman) .
33.	ARGUMENTO: Aduzem a aplicação do instituto da decadência para aprovação de contas, ao afirmarem que a APPA apresentou a prestação final das contas relativas ao Convênio 051/03 em 15 de maio de 2009. Contudo, tão somente em 06 de abril de 2015 a APPA foi comunicada por meio do Ofício 127/2015 acerca da aprovação parcial das referidas contas, havendo a incidência do prazo de 5 anos para a aprovação das contas.
34.	ANÁLISE: Não merece prosperar o argumento, visto que não se aplica a decadência administrativa aos processos de competência constitucional de controle externo. O TCU já se manifestou diversas vezes sobre o assunto, assentando que: 'Não incide a decadência administrativa, prevista no art. 54 da Lei 9.784/1999, aos processos por meio dos quais o TCU exerce a sua competência constitucional de controle externo.' (Acórdão 1614/2010-TCU-Primeira Câmara/Relator Min. José Mucio Monteiro) .
35.	ARGUMENTO: Alegam que houve preclusão consumativa na aprovação parcial das contas, posto existir aprovação expressa das prestações de contas parciais, a exemplo do que consta no Parecer Técnico 059/2007/GEPRO/FMMA. Argumentam ainda que expirou o prazo para instauração da Tomada de Contas Especial, uma vez que esta deveria ser instaurada no prazo máximo de 180 dias, conforme legislação aplicável.
36.	ANÁLISE: Não devem ser acolhidos os argumentos apresentados, haja vista que, no decorrer do processo, pode haver mudança de entendimento do órgão concedente quanto à apreciação das contas. Tratando-se de aprovações parciais, tal possibilidade se mostra ainda mais latente, pois não teria o órgão repassador todos os elementos para concluir definitivamente sobre as contas, razão pela qual não há que se falar em preclusão consumativa.
37.	Quanto ao prazo de 180 dias para instauração de TCE,  esta Corte de Contas já decidiu que não há nulidade no caso de tomada de contas especial instaurada após o prazo de 180 dias recomendado pelo Tribunal (Acórdão 1768/2007-TCU-Primeira Câmara/Relator Min. Augusto Nardes) ; além disso, decidiu este Tribunal que: 'O prazo de 180 dias para instauração de tomada de contas especial não é peremptório, mas o representante do órgão concedente pode responder pela inércia na extrapolação desse prazo.' (Acórdão 3380/2008-TCU-Primeira Câmara/Relator Min. Guilherme Palmeira) .
38.	Assim, conclui-se que a intempestividade na formalização de processo de tomada de contas especial (extrapolação do prazo de 180 dias) não gera nulidade processual, podendo ser considerada grave infração à norma legal para fins de responsabilização da autoridade administrativa competente, contudo, sem efeito processual para os responsáveis elencados no processo de contas,
39.	ARGUMENTO: Aduzem que a ausência da liberação total de recursos impossibilitou a execução completa do Convênio, que os documentos 'Plano de Trabalho' e 'Consolidação da Programação Orçamentária' previram que a Concedente liberaria o valor total de R$798.464,00 para execução do convênio 051/03, e que, contudo, conforme confissão expressa constante no Parecer Financeiro 070 de 03 de Fevereiro de 2011 emitido pelo/NMA, não houve liberação do valor total dos recursos de responsabilidade da convenente, tendo ficado pendente o repasse de R$129.880.00. Dizem ainda que houve atrasos na liberação dos recursos e que o orçamento original do Convênio sofreu alterações no seu curso, tais como remanejamentos autorizados pelo FNMA, conforme se observa, por exemplo, do Ofício 1734/2008/NGPC/FNI\/IA/SECEX/MMA, fato que ampliou a proporção dos valores utilizados nas etapas consideradas cumpridas em detrimento das etapas consideradas como não executadas.
40.	ANÁLISE: Não devem ser acolhidos os argumentos apresentados, uma vez que o débito apontado já exclui os recursos não liberados, tendo como parâmetro os recursos efetivamente repassados, que implicam no valor de R$ 668.584,00 (valor originalmente estabelecido como de competência do concedente) . O cálculo do débito foi realizado conforme item 16 da presente instrução (668.584,00 - 599.461,41) . Assim, a ausência de liberação da última parcela já foi abatida pelo Tomador de Contas. Caso não o tivesse sido, o débito resultaria no valor de R$ 199.002,59 (798.464,00 - 599.461,41) .
41.	ARGUMENTO: Por fim, afirmam os responsáveis que houve o cumprimento da finalidade do objeto e requerem que as contas sejam julgadas regulares ou regulares com ressalvas, tendo em vista a inocorrência de dano ao erário.
42;	ANÁLISE: Também não devem prosperar os argumentos acima, uma vez que há declaração de que o objetivo 'principal' do Convênio teria sido atingido, porém, haveria maior eficácia no projeto com o atingimento pleno de seus objetivos (principais e acessórios) , caso as metas planejadas tivessem sido cumpridas em sua totalidade. 
43.	Portanto, rejeitam-se as alegações de defesa da Sra. Maria de Fátima Glória Ramalho (CPF: XXX.986.286-XX) e da Associação Pradense de Proteção Ambiental (CNPJ: 01.606.434/0001-00) , uma vez que seus argumentos não foram suficientes para sanear as irregularidades ou afastar suas responsabilidades.
Da prescrição da pretensão punitiva
44.	Vale ressaltar que não ocorreu a prescrição da pretensão punitiva do TCU, conforme Acórdão 1441/2016-TCU-Plenário, que uniformizou a jurisprudência acerca dessa questão, uma vez que a última parcela de recursos foi repassada em dezembro de 2007 (item 5 da presente instrução) e foram ordenadas as citações em 13/10/2017, e que o prazo geral de prescrição é aquele indicado no art. 205 do Código Civil, que é de 10 anos, podendo, portanto, haver aplicação de sanções aos responsáveis. 
Análise da boa-fé
45.	Inexistem nos autos elementos que demonstrem a boa-fé dos responsáveis ou a ocorrência de outros excludentes de culpabilidade. Desse modo, suas contas devem, desde logo, ser julgadas irregulares, nos termos do art. 202, § 6º, do Regimento Interno/TCU, procedendo-se às suas condenações em débito e às aplicações da multa prevista no art. 57 da Lei 8.443/1992.
CONCLUSÃO
46.	O exame das alegações de defesa descritas na seção 'Exame Técnico' permitiu definir as responsabilidades da Sra. Maria de Fátima Glória Ramalho (CPF: XXX.986.286-XX) e da Associação Pradense de Proteção Ambiental (CNPJ: 01.606.434/0001-00) . Propõe-se, por conseguinte, que sejam julgadas irregulares suas contas, condenando-os em débito e aplicando-lhes a multa do artigo 57 da Lei 8.443/92, na forma exposta na proposta de encaminhamento.
PROPOSTA DE ENCAMINHAMENTO
47.	Diante do exposto, submetem-se os autos à consideração superior, propondo:
47.1.	rejeitar as alegações de defesa da Sra. Maria de Fátima Glória Ramalho (CPF: XXX.986.286-XX) e da Associação Pradense de Proteção Ambiental (CNPJ: 01.606.434/0001-00) ;
47.2.	julgar irregulares as contas da Sra. Maria de Fátima Glória Ramalho (CPF: XXX.986.286-XX) e da Associação Pradense de Proteção Ambiental (CNPJ: 01.606.434/0001-00) , nos termos dos artigos 1º, inciso I, 16, inciso III, alíneas 'c' e 'd', e 19, caput, da Lei 8.443/1992, imputando débito aos responsáveis, na forma abaixo indicada, e fixando-lhes o prazo de 15 (quinze) dias para que comprovem perante este Tribunal, em respeito ao artigo 214, inciso III, alínea 'a', do Regimento Interno do TCU, o recolhimento da dívida aos cofres do Fundo Nacional do Meio Ambiente, atualizada monetariamente e acrescida dos encargos legais, calculados a partir das datas indicadas até a data do efetivo recolhimento e com o abatimento de valores acaso já eventualmente satisfeitos, nos termos da legislação vigente, em decorrência de:
Irregularidade: inexecução parcial do objeto pactuado no Convênio 51/2003 (Siafi 487428) , celebrado em 17/12/2003, entre a APPA e o Fundo Nacional do Meio Ambiente - FNMA, no que concerne ao atingimento parcial das Metas 1, 2, 5 e 6 no Projeto 'Fortalecimento da gestão participativa do uso dos recursos pesqueiros na Reserva Extrativista (Resex) Marinha de Corumbau', conforme consta da Nota Técnica 1/2013, de 23/5/2013 e do Parecer Financeiro 26/2015 emitidos pelo Concedente; (Matriz de Responsabilização em Anexo) 
Quantificação do débito:
	VALOR ORIGINAL (R$) 
	DATA DA OCORRÊNCIA

	69.122,49 (D) 
	7/12/2007

	         Valor do débito atualizado (com juros) até 31/07/2020: R$ 211.628,11
47.2. 	aplicar, com fundamento no artigo 57 da Lei 8.443/1992 c/c o artigo 267 do Regimento Interno do TCU, multa individual aos responsáveis Maria de Fátima Glória Ramalho (CPF: XXX.986.286-XX) e da Associação Pradense de Proteção Ambiental (CNPJ: 01.606.434/0001-00) , fixando-lhes o prazo de 15 (quinze) dias, a partir da notificação, para que, nos termos do artigo 214, inciso III, alínea 'a', do Regimento Interno do TCU, comprovem perante este Tribunal o recolhimento aos cofres do Tesouro Nacional dos valores, atualizados monetariamente desde a data do acórdão condenatório até a do efetivo recolhimento, se for pago após o vencimento, na forma da legislação em vigor;
47.3.	autorizar, desde logo, a cobrança judicial das dívidas, nos termos do artigo 28, inciso II, da Lei 8.443/1992 c/c o artigo 219, inciso II, do Regimento Interno do TCU, caso não atendidas as notificações;
47.4.	autorizar, desde logo, com fundamento no artigo 26 da Lei 8.443/1992 c/c o artigo 217 do Regimento Interno do TCU, caso seja do interesse dos responsáveis, o parcelamento da importância devida em até 36 (trinta e seis) parcelas, incidindo sobre cada uma, corrigida monetariamente, os correspondentes acréscimos legais; sem prejuízo de alertá-los de que, caso optem por essa forma de pagamento, a falta de comprovação do recolhimento de qualquer parcela implicará o vencimento antecipado do saldo devedor, nos termos do artigo 26, parágrafo único, da Lei nº 8.443/1992;	
47.5.	 encaminhar cópia do acórdão que vier a ser prolatado pelo Tribunal, acompanhado do relatório e voto que o fundamentaram ao Procurador-Chefe da Procuradoria da República no Estado da Bahia, nos termos do art. 16, § 3º, da Lei 8.443/92, informando-lhe  que o inteiro teor da deliberação pode ser consultado no endereço www.tcu.gov.br/acordaos.".
2.	O Sr. Secretário da SecexTCE manifestou-se de acordo com as análises e propostas contidas a instrução (peça 111) , com as quais também concordou o representante do MP/TCU (peça 112) .
	É o relatório.

Renner Silva Fonseca - OAB/MG 97.515; Nathalia Freire Tavares - OAB/MG 118.916; e outros, representando Maria de Fátima Glória Ramalho e Associação Pradense de Proteção Animal - APPA.

Procurador Marinus Eduardo de Vries Marsico.

TOMADA DE CONTAS ESPECIAL. INDÍCIOS DE IRREGULARIDADES NA APLICAÇÃO DOS RECURSOS REPASSADOS POR MEIO DE CONVÊNIO. EXECUÇÃO PARCIAL DO OBJETO. CITAÇÃO DOS RESPONSÁVEIS. ALEGAÇÕES DE DEFESA INSUFICIENTES. CONTAS IRREGULARES. IMPUTAÇÃO DE DÉBITO E MULTA.

TOMADA DE CONTAS ESPECIAL (TCE)

Secretaria de Controle Externo de  Tomada de Contas Especial - SecexTCE.

Tratam os autos de Tomada de Contas Especial instaurada pelo Ministério do Meio Ambiente - MMA, em razão de indícios de execução apenas parcial do objeto do Convênio 51/2003 (Siafi nº . 487.428) , celebrado em 17/12/2003, por intermédio do Fundo Nacional do Meio Ambiente - FNMA com a Associação Pradense de Proteção Ambiental - APPA, que teve por objeto a execução de projeto visando o fortalecimento da gestão participativa do uso dos recursos pesqueiros na Reserva Extrativista (Resex) Marinha de Corumbau, por meio da revisão e implementação de seu Plano de Manejo e do fortalecimento da gestão participativa, no intuito de buscar formas de garantir a implementação de políticas e infraestruturas públicas de interesse das comunidades extrativistas tradicionais da Resex (§§ 1º e 2º da instrução da unidade técnica, peça 109) .
2. Antecipo que acolho as análises e conclusões contidas na instrução da SecexTCE (peça 109) como razões de decidir. Uma vez que integralmente transcritas para o relatório que precede esta deliberação, abstenho-me de repetir tais análises, sem prejuízo do sumário que apresento a seguir.
3. Conforme relatado, foram repassados à APPA o montante de R$ 668.584,00 em diversas transferências entre 30/12/2003 e 07/12/2007 (§ 5º da instrução) . A análise técnica das declarações de despesas e prestação de contas concluiu pela adequada aplicação do valor de R$ 599.461,41, resultando em ausência de comprovação da aplicação de R$ 69.112,59 relativos à execução parcial das metas 1, 2, 5 e 6 (§§ 8º a 17 da instrução) .  
4. Não tendo sido comprovada a integral aplicação dos recursos, mesmo após análise de informações complementares apresentadas pelos responsáveis na fase interna da TCE, o Relatório do Tomador de Contas, o Relatório de Auditoria e o Certificado de Auditoria concluíram pela irregularidade das contas, conclusões essas que submetidas ao conhecimento da então Ministra de Estado do Meio Ambiente (§§ 18 a 24 da instrução) .
5. Uma vez que a totalidade dos recursos foi utilizada na gestão da Sra. Maria de Fátima Glória Ramalho, a unidade instrutiva procedeu à citação dessa responsável e da entidade convenente (§§ 25 e 26 da instrução) .
6. Analisando as alegações de defesa apresentas por ambos os responsáveis, a unidade técnica não as acolheu, nos seguintes termos (§§ 27 a 43 da instrução) :
	a) Ilegitimidade passiva de Maria de Fátima Glória Ramalho - não acatada, uma vez que todas as despesas foram realizadas em sua gestão;
	b) decadência da possibilidade de rejeição das contas pela superação do prazo de 5 anos - não acatada, em razão de a jurisprudência do Tribunal já ter se uniformizado no sentido de que o art. 54 da Lei 9.784/1999 - Lei do Processo Administrativo - não se aplicar aos processos da Corte, regidos por legislação especial;
	c) preclusão consumativa em razão de ter existido aprovação prévia de despesas agora glosadas - não acatada, em razão da inexistência de óbices à alteração de juízos parciais sobre a matéria em análise antes do julgamento final de mérito;
	d) expiração do prazo de 180 dias para instauração de TCE pelo controle interno - não acatada, em razão de este prazo, determinado pelo TCU, destinar-se apenas ao controle interno, não implicando, seu descumprimento, em aquisição de direitos por parte do jurisdicionado;
	e) ausência de liberação integral dos recursos - não acatada, em razão de o cálculo de débito ter sido realizado levando-se em consideração apenas os valores efetivamente transferidos; e
	f) ter ocorrido o efetivo cumprimento da finalidade do convênio - não acatada, uma vez que metas explicitamente integrantes da descrição do objeto não foram executados, pelo que não se pode afirmar que a finalidade foi integralmente cumprida. 
7. Ante essas constatações, e considerando que as alegações de defesa não lograram justificar as irregularidades observadas, concordo com a proposta uniforme apresentada pela unidade técnica (§§ 46 e 47, e subitens, da instrução) , com a qual também anuiu o representante do MP/TCU em seu parecer (peça 112) , no sentido do julgamento da presente TCE pela irregularidade, com imputação à responsável e à entidade, em solidariedade, de débito equivalente ao montante cuja aplicação não restou comprovada, corrigido na forma da lei e acrescidos dos encargos legais, e da aplicação da multa prescrita no art. 57 da Lei nº 8.443/92, individualmente a ambos.
	Assim,  em conformidade com as propostas uniformes apresentadas pela unidade técnica, acolhidas pelo MP/TCU, manifesto-me por que o Tribunal aprove o acórdão que ora submeto à deliberação deste Colegiado.  
TCU, Sala das Sessões Ministro Luciano Brandão Alves de Souza, em 2 de fevereiro de 2021.
 
AUGUSTO SHERMAN CAVALCANTI
Relator